【裁判字號】    98,毒抗,725
【裁判日期】    980724
【裁判案由】    聲請觀察勒戒
【裁判全文】
臺灣高等法院臺中分院刑事裁定         98年度毒抗字第725號
抗  告  人  臺灣臺中地方法院檢察署檢察官
被      告  甲○○
上列抗告人因被告聲請觀察勒戒案件，不服臺灣臺中地方法院中
華民國98年6月2日裁定（98年度毒聲字第324號，聲請案號；臺
灣臺中地法院檢察署98年度聲觀字第222號、98年度毒偵字第166
1號），提起抗告，本院裁定如下：
    主  文
抗告駁回。
    理  由
一、本件抗告意旨略以：本件被告前於88年間，因施用毒品案件
    ，經臺灣臺中地方法院裁定觀察、勒戒，經觀察、勒戒後，
    認無繼續施用毒品之傾向，於88年11月5日因無繼續施用傾
    向執行完畢釋放，而於釋放後5年內之89年間再因施用毒品
    經送觀察勒戒。則被告復於民國（下同）98年4月12日22時
    10分許回溯72及96小時內之某時，在不詳處所，施用第一級
    毒品海洛因、第二毒品甲基安非他命之犯行，距離前次界定
    時點即89年間施用毒品之「觀察勒戒執行完畢釋放」已逾5
    年，此與「5年後再犯」者，已收5年遮斷效果之情形相同，
    顯見前所實施之觀察勒戒已足以遮斷其施用毒品之癮，而與
    前揭最高法院97年度第5次刑事庭會議決議所指之被告於5年
    內已再犯，經「依法追訴處罰」，縱其第3次（或第3次以上
    ）再度施用毒品之時間，在初犯經觀察、勒戒或強制戒治執
    行完畢釋放後5年以後，已不合於「5年後再犯」之情形有異
    。故本件之情形被告既未曾2犯經「依法追訴處罰」，自不
    能比附援引。是為期被告自新及協助其斷除毒癮，對此「5
    年後再犯」者，仍應適用初犯之規定，先經觀察勒戒、強制
    戒治之程序。爰依法提起抗告，請將原裁定撤銷，更為適當
    合法之裁定等語。
二、原裁定意旨略以：按施用第一、二級毒品為犯罪行為，毒品
    危害防制條例第10條定有處罰明文。故施用第一、二級毒品
    者，依前揭規定本應科以刑罰，惟基於刑事政策，對合於一
    定條件之施用者，則依同條例第20條、第23條之規定，施以
    觀察、勒戒或強制戒治之保安處分。又毒品危害防制條例於
    92年7月9日修正公布，自93年1月9日施行，刪除二犯及三犯
    之規定，一改修法前繁雜之處遇程序，並認施用毒品者係屬
    病患性犯人，以觀察、勒戒戒除其身癮，並以強制戒治去除
    其心癮。其中第20條、第23條將施用毒品之刑事處遇程序，
    區分為「初犯」、「五年內再犯」及「五年後再犯」。依其
    立法理由之說明：「初犯」，經觀察、勒戒或強制戒治後，
    應為不起訴處分或不付審理之裁定；經觀察、勒戒或強制戒
    治執行完畢釋放後，「五年內再犯」者，因其再犯率甚高，
    原實施之觀察、勒戒及強制戒治既已無法收其實效，爰依法
    追訴或裁定交付審理。至觀察、勒戒或強制戒治執行完畢釋
    放後，「五年後再犯」者，前所實施之觀察、勒戒或強制戒
    治已足以遮斷其施用毒品之毒癮，為期自新及協助其斷除毒
    癮，仍適用「初犯」規定，先經觀察、勒戒或強制戒治之程
    序。修正前條文所定三犯以上之情形，因修正草案僅區分為
    初犯、五年後再犯，自應依修正條文第23條第2項規定處理
    。從而依該次修正後之規定，僅限於「初犯」及「五年後再
    犯」二種情形，始應先經觀察、勒戒或強制戒治之程序。倘
    被告前於五年內已再犯，經依法追訴處罰，縱其第三次（或
    第三次以上）再度施用毒品之時間，在初犯或前次再犯經觀
    察、勒戒或強制戒治執行完畢釋放5年以後，已不合於「5
    年後再犯」之規定，且因前已於「5年內再犯」，顯見其再
    犯率甚高，原實施觀察、勒戒或強制戒治，已無法收其實效
    ，即應依該條例第10條處罰。至於第三次（或第三次以上）
    施用毒品之時間，是否宜有期間限制？以多久為適宜？則分
    屬刑事政策、專門醫學之範圍，非審判機關所能決定，有待
    循立法途徑解決，最高法院97年度臺非字第484號判決、97
    年度臺非字第540號、98年度臺非字第12號判決、97年第5次
    刑事庭會議決議亦採同旨。經查，本件被告廖俊翔前於88
    年間，因施用毒品案件，經本院裁定觀察、勒戒，經觀察、
    勒戒後，認無繼續施用毒品之傾向，於88年11月5日因無繼
    續施用傾向執行完畢釋放，而於釋放後5年內之89年間再因
    施用毒品經送觀察勒戒等情，有臺灣高等法院被告前案紀錄
    表在卷可稽。而被告既前於88間因施用毒品案件，經裁定觀
    察、勒戒，並於觀察、勒戒執行完畢釋放5年之內再犯，而
    再經觀察勒戒，仍於本件之98年4月12日22時10分許回溯72
    及96小時內再施用第1級毒品海洛因、第2級毒品甲基安非他
    命，揆諸前揭判決意旨，即非屬毒品危害防制條例第20條第
    3項所規定之「五年後再犯」之情形。茲檢察官就本案聲請
    被告送觀察、勒戒，於法既有未合，即不應准許，應予駁回
    。
三、按施用第一、二級毒品為犯罪行為，毒品危害防制條例第10
    條定有處罰明文。故施用第一、二級毒品者，依前揭規定本
    應科以刑罰。惟基於刑事政策，對合於一定條件之施用者，
    則依同條例第20條、第23條之規定，施以觀察、勒戒及強制
    戒治之保安處分。又毒品危害防制條例於92年7月9日修正公
    布，自93年1月9日施行，其中第20條、第23條將施用毒品之
    刑事處遇程序，區分為「初犯」及「5年內再犯」、「5 年
    後再犯」。依其立法理由之說明：「初犯」，經觀察、勒戒
    或強制戒治後，應為不起訴處分或不付審理之裁定；經觀察
    、勒戒或強制戒治執行完畢釋放後，「5年內再犯」者，因
    其再犯率甚高，原實施之觀察、勒戒及強制戒治既已無法收
    其實效，爰依法追訴或裁定交付審理。至於經觀察、勒戒或
    強制戒治執行完畢釋放後，「5年後再犯」者，前所實施之
    觀察、勒戒或強制戒治已足以遮斷其施用毒品之毒癮，為期
    自新及協助其斷除毒癮，仍適用「初犯」規定，先經觀察、
    勒戒或強制戒治之程序。從而依修正後之規定，僅限於「初
    犯」及「5年後再犯」二種情形，始應先經觀察、勒戒或強
    制戒治程序。倘被告於5年內已再犯，經依法追訴處罰，縱
    其第3次（或第3次以上）再度施用毒品之時間，在初犯經觀
    察、勒戒或強制戒治執行完畢釋放5年以後，已不合於「5
    年後再犯」之規定，且因已於「5年內再犯」，顯見其再犯
    率甚高，原實施觀察、勒戒或強制戒治，已無法收其實效，
    即應依該條例第10條處罰（最高法院97年度第5次刑事庭會
    議決議參照）。
四、經查：抗告意旨稱本件距離前次界定時點即89年間施用毒品
    之「觀察勒戒執行完畢釋放」已逾5年，此與「5年後再犯」
    者，已收5年遮斷效果之情形相同，顯見前所實施之觀察勒
    戒已足以遮斷其施用毒品之癮，而與前揭最高法院97年度第
    5次刑事庭會議決議所指之被告於5年內已再犯，經「依法追
    訴處罰」，縱其第3次（或第3次以上）再度施用毒品之時間
    ，在初犯經觀察、勒戒或強制戒治執行完畢釋放後5年以後
    ，已不合於「5年後再犯」之情形有異。惟依該決議內容，
    其雖認於「五年內再犯」時，直接依法追訴處罰之，但仍於
    追訴處罰同時並施以強制戒治之治療程序，而非未予治療，
    又此係「五年內再犯」之情形，其後若第三次再施用毒品，
    已非屬「五年後再犯」，仍應依法追訴處罰，而非以觀察勒
    戒代替之，最高法院95年台非字第147號、96年台非字第119
    號、98年台非字第12號判決亦同此旨。查：本件被告甲○○
    前曾於88年間，因施用毒品案件，經臺灣臺中地方法院裁定
    送觀察、勒戒後，認無繼續施用毒品傾向，經臺灣臺中地方
    法院檢察署檢察官以88年度毒偵字第1557號為不起訴處分確
    定；嗣又於89年間，再因施用毒品案件，經執行觀察、勒戒
    後，認無繼續施用毒品傾向，經臺灣臺中地方檢察署檢察官
    以89年度毒偵字第3386號為不起訴處分確定，有臺灣高等法
    院被告前案紀錄表一份在卷可考。足見被告係於88年初犯後
    ，89年「五年內再犯」，且經檢察官予以不起訴處分，則其
    於98年4月12日22時10分許回溯72及96小時內，復犯本件之
    施用毒品罪，因其89年所為已係「五年內再犯」，本件第三
    次犯施用毒品罪，並非屬毒品危害防制條例第20條第3項所
    定「五年後再犯」之情形（按，最高法院98年度台非字第12
    號判決之案情與本件相似），檢察官誤為聲請裁定送觀察、
    勒戒，原審裁定駁回其聲請，本院核其認事用法並無不合，
    本件抗告為無理由，應予駁回。
五、據上論斷，應依刑事訴訟法第412條，裁定如主文。
中    華    民    國    98    年    7     月    24    日
            刑事第五庭  審判長法  官  趙  春  碧
                              法  官  楊  真  明
                              法  官  賴  恭  利
以上正本證明與原本無異。
不得抗告。
                              書記官  林  桂  鳳
中    華    民    國    98    年    7     月    24    日


司法院資訊處製作；財團法人民間司法改革基金會備份。
